【裁判字號】    95,台上,6710
【裁判日期】    951207
【裁判案由】    違反貪污治罪條例
【裁判全文】
最高法院刑事判決            九十五年度台上字第六七一０號
上  訴  人  甲○○
選任辯護人  薛西全律師
            盧兆民律師
上  訴  人  乙○○
上列上訴人等因違反貪污治罪條例案件，不服台灣高等法院高雄
分院中華民國九十四年十一月二十九日第二審更審判決（九十四
年度上更(一)字第一四五號，起訴案號：台灣屏東地方法院檢察署
九十一年度偵字第三六三八號），提起上訴，本院判決如下：
    主  文
原判決撤銷，發回台灣高等法院高雄分院。
    理  由
本件原判決認定：上訴人即被告甲○○、乙○○均係屏東縣衛生
局衛生稽查員及該局密醫稽查隊成員，負責轄內密醫、中西藥房
等違規醫療行為之查處、取締工作，均為依據法令從事公務之人
員，且稽查非法醫療、藥物工作，為二人職務上主管之事務。民
國九十年十二月初，屏東縣衛生局接獲檢舉，指稱屏東縣潮州鎮
回春中藥房之陳躍升，不具醫師資格，而擅自執行醫療業務行為
，該局遂指派稽查員陳勇良前往暗中觀察，發現陳躍升確有為人
把脈問診情事，乃報告上級後，經指示查辦，並指定司機丁振靈
駕駛公務車，搭載陳勇良、甲○○及乙○○於同年十二月十四日
前往稽查。詎乙○○與甲○○竟基於犯意聯絡，明知稽查密醫為
其主管事務，且稽查行動係屬國防以外應秘密之事項，不得洩漏
，否則即屬違背法令，其並可預見一旦消息走漏予一人，即會傳
開，將無法查獲潮州鎮內之密醫行為，竟基於使密醫不獲稽查之
犯意，推由乙○○不應洩密而洩密，於接獲陳勇良告知欲前往潮
州鎮稽查密醫之後，即於當日某時，趁隙以電話通知潮州鎮○○
路一三七號經營永安中藥房兼執行密醫行為之友人陳永清，告知
衛生局人員將於當日上午前往潮州鎮稽查中藥房，要陳永清注意
，而洩漏國防以外應秘密之事項。陳永清得知此訊息後，立即以
電話將之轉知其兄即在潮州鎮○○路二十二號經營回春中藥房兼
執行密醫業務之陳躍升注意。陳躍升為免被緝獲密醫行為，迅即
將其以前在該藥房執行醫療業務之診斷、處方等資料藏匿。甲○
○、乙○○及陳勇良於同日十時許到達回春中藥房附近，先由陳
勇良在該中藥房旁守候，因守候多時，未見有患者前往就診，陳
勇良、甲○○、乙○○乃於同日十一時許，進入回春中藥房內實
施稽查，甲○○、乙○○因先前之通告應為而不為稽查，自然無
所得。甲○○當場告知陳躍升有人檢舉其有密醫行為。陳躍升於
甲○○等人欲離去時，對於甲○○違背職務之行為，基於交付賄
賂之意，趁其他在場之人未注意之際，將新台幣（下同）三千元
，塞入行走在後之甲○○之左前褲袋內，甲○○對陳躍升交付關
於違背其職務上行為之賄賂並予收受等情，因而撤銷第一審關於
上訴人二人部分之判決，改判仍依牽連犯之規定均從一重論處上
訴人二人共同依據法令從事公務之人員，對於違背職務之行為，
收受賄賂罪刑，固非無見。
惟查：(一)、刑事訴訟法第九十五條第一款規定「訊問被告應先告
知犯罪嫌疑及所犯所有罪名。罪名經告知後，認為應變更者，應
再告知。」乃被告在刑事訴訟程序上應受告知之權利，為憲法第
八條第一項正當法律程序保障內容之一，旨在使被告能充分行使
防禦權，以維審判程序之公平。而其所謂「犯罪嫌疑及所犯所有
罪名」，除起訴書所記載之犯罪事實及所犯法條外，尚包含依刑
事訴訟法第二百六十七條規定為起訴效力所及而擴張之犯罪事實
及罪名，暨依同法第三百條規定變更起訴法條後之新罪名。法院
就此等新增之罪名、事實或變更之罪名，均應於其認為有新增或
變更之時，隨時、但至遲於審判期日踐行告知之程序，使被告知
悉而充分行使其防禦權，始能避免突襲性裁判，而確保其權益。
否則，如僅就原起訴之犯罪事實及罪名調查、辯論終結後，逕行
就起訴效力所及之擴張犯罪事實及罪名或變更起訴書所引之法條
而為判決，就此等未經告知之犯罪事實及新罪名而言，無異剝奪
被告之正當法律程序之保障，其判決當然為違背法令。原判決就
檢察官起訴以乙○○收受陳躍升所交付之高粱酒六瓶，係涉有貪
污治罪條例第四條第一項第五款罪嫌部分，以不能證明其犯罪不
另為無罪之諭知，復就檢察官未起訴之甲○○收取陳躍升所交付
三千元部分，因與洩漏國防以外秘密罪部分具有牽連犯之裁判上
一罪關係，為起訴效力所及，認定乙○○與甲○○有犯意聯絡及
行為分擔，均為貪污治罪條例第四條第一項第五款違背職務收賄
罪之共犯。惟原審於九十四年十一月二十二日審理時，僅諭知：
「乙○○部分可能變更法條為貪污治罪條例第五條第一項第三款
」（即對於職務上行為收受賄賂罪），並未告知同條例第四條第
一項第五款違背職務收賄罪之罪名與事實，即遽為判決，其踐行
之訴訟程序自屬違法。又檢察官並未起訴甲○○有刑法第一百三
十二條第一項罪嫌，原審併予審理判決，惟未說明其何以得併予
審理判決之依據，亦有可議。(二)、有罪之判決書，除須將認定之
犯罪事實詳記於事實欄，並應依刑事訴訟法第三百十條第一款之
規定，於理由欄內，記載所憑之證據及其認定之理由，使事實與
理由兩相一致，方為合法，倘事實欄雖有敘及，理由欄未加說明
其所憑之證據及認定之理由，即有判決不載理由或理由不備之違
法；又共同正犯之成立，以有犯意之聯絡，與行為之分擔為要件
，而此項要件，除應於事實欄內詳加記載外，並應於理由內逐一
說明其認定此項事實所憑之證據，方足資為論罪科刑之根據。依
原判決事實認定「……乙○○與甲○○……竟基於使密醫不獲稽
查之犯意，推由乙○○不應洩密而洩密……趁隙以電話通知……
陳永清，告知衛生局人員將於當日上午前往潮州鎮稽查中藥房…
…而洩漏國防以外應秘密之事項。陳永清得知此訊息後，立即以
電話將之轉知其兄……陳躍升注意。陳躍升為免被緝獲密醫行為
，迅即將其以前在該藥房執行醫療業務之診斷、處方等資料藏匿
。……陳勇良、甲○○、乙○○乃於同日十一時許，進入回春中
藥房內實施稽查，甲○○、乙○○因先前之通告應為而不為稽查
，自然無所得。……陳躍升於甲○○等人欲離去時，對於甲○○
違背職務之行為，基於交付賄賂之意……將……三千元，塞入行
走在後之甲○○之左前褲袋內。」理由則說明陳躍升確有將三千
元塞入甲○○之褲袋內，而乙○○則確以電話通知陳永清要前往
稽查，據以論斷其二人有共犯上開犯行。然就上訴人二人就渠等
「基於使密醫不獲稽查之犯意，推由乙○○不應洩密而洩密……
」、「甲○○、乙○○因先前之通告應為而不為稽查」、「甲○
○對陳躍升交付關於違背其職務行為之賄賂，予以收受」等行為
間，究竟有何犯意聯絡、行為分擔？否則如何令負共犯罪責並為
連帶沒收之諭知？原判決理由欄並未說明其所憑以認定之證據及
理由，遽為上開論斷，自有判決理由不備之違法。(三)、原判決事
實欄二記載：「……乙○○、甲○○……竟基於使密醫不獲稽查
之犯意，推由乙○○……趁隙以電話通知……陳永清，告知衛生
局人員將於當日上午前往潮州鎮稽查中藥房……而洩漏國防以外
應秘密之事項。陳永清得知此訊息後，立即以電話將之轉知其兄
……陳躍升注意。陳躍升為免被緝獲密醫行為，迅即將其以前在
該藥房執行醫療業務之診斷、處方等資料藏匿。」理由三則說明
：「稽查密醫行動為國防以外應祕密之事項，為被告乙○○所明
知……其仍對於其主管之事務，明知違背法令而洩密，即不應為
而為之，因而使陳躍升由陳永清之輾轉通告，免於被稽查。」（
第十頁）是否指因乙○○之洩密行為，已使陳躍升得以將其藥房
執行醫療業務之診斷、處方等資料藏匿而「免於被稽查」，或雖
稽查仍無所得？如果無訛，原判決事實欄二復記載：「……陳勇
良、甲○○、乙○○乃於同日十一時許，進入回春中藥房內實施
稽查，甲○○、乙○○因先前之通告應為而不為稽查，自然無所
得。」理由三則說明：「被告甲○○與乙○○至回春中藥房稽查
陳躍升之密醫犯行，竟應為而不為，而違背其職責……陳躍升當
時既未被查獲密醫行為，而仍交付三千元予……甲○○，顯然係
報答被告等不應洩密而洩密之通報，應稽查密醫犯情而故不稽查
，即被告等違背職務之行為怠於稽查密醫之職務。則陳耀升行賄
之目的，係在酬謝甲○○等違背職務未認真稽查其密醫事證而予
以包庇之行為。」是否又指係因甲○○、乙○○二人「應稽查密
醫犯情而故不稽查」始未查獲相關密醫之證據？果陳躍升已因乙
○○之通報將相關證據予以藏匿，其是否仍賴甲○○、乙○○「
應稽查密醫犯情而故不稽查」始能免除被查獲之可能自有可疑。
原判決此部分事實之記載與理由之說明已有矛盾。況同往稽查之
陳勇良於九十一年三月十三日出具之說明書二記載：「我們三人
遂進去檢查營業場所，唯並未發現違規情事，遂製作處理記錄表
向陳躍升口頭告誡，勿再有違規情事。」（調查站卷第五二頁）
與陳躍升證述內容有異，究甲○○、乙○○二人是否確有「應稽
查密醫犯情而故不稽查」、「未認真稽查其密醫事證而予以包庇
」之行為？除陳躍升之證言外有何其他證據可供參佐？事實如何
？均待進一步查明釐清。又檢察官起訴以乙○○收受陳躍升所交
付之高粱酒係涉有貪污治罪條例第四條第一項第五款罪嫌部分，
原判決理由五已說明「乙○○係基於其與陳永清之情誼，主動洩
密予陳永清，已如上述，尚無確切證據可資認定被告乙○○預見
數日後，陳永清或陳躍升將因其洩密行為而致送賄賂。是被告乙
○○之收受該六瓶高粱酒，尚難認定與其洩密所為有對價關係…
…」（原判決第十四頁）。原判決理由二(一)復說明「陳躍升在調
查站明白供證：『我交付三千元……主要為了要慰勞他的辛勞及
未認真追究我涉嫌密醫犯情之好意，因鍾某離去前，勸我不要再
幫人看病，絕非係渠主動要求。』」（第五頁），果甲○○有收
受三千元情事，然既未出言索取，而係陳躍升主動給予，該三千
元如何據以認定與乙○○之通報洩密行為、與甲○○、乙○○「
應稽查密醫犯情而故不稽查」之行為間具有對價關係？否則如何
據以論處違背職務收受賄賂罪責？原判決就上開各點未詳予說明
其認定之理由及依憑之證據，即遽為上開論斷，亦有判決理由不
備之違法。以上或為上訴意旨所指摘，或為本院得依職權調查之
事項，應認上訴為有理由。按第三審法院應以第二審判決所確認
之事實為判決基礎，刑事訴訟法第三百九十四條第一項前段定有
明文。原判決上述之違背法令，影響於事實之確定，本院無可據
以為裁判，應將原判決撤銷，發回原審法院更為審判。原判決理
由五就乙○○違背職務收受賄賂罪嫌不另無罪諭知部分，基於審
判不可分，應併予發回，附此明。
據上論結，應依刑事訴訟法第三百九十七條、第四百零一條，判
決如主文。
中    華    民    國  九十五  年   十二   月    七    日
                      最高法院刑事第一庭
                          審判長法官  董  明  霈
                                法官  林  茂  雄
                                法官  張  祺  祥
                                法官  呂  永  福
                                法官  何  菁  莪
      本件正本證明與原本無異
                                      書  記  官
中    華    民    國  九十五  年   十二   月   十三   日
                                                      V


司法院資訊處製作；財團法人民間司法改革基金會備份。
